【裁判字號】    95,抗,377
【裁判日期】    950525
【裁判案由】    罰鍰
【裁判全文】
臺灣高等法院刑事裁定                   95年度抗字第376號
抗  告  人  臺灣臺北地方法院檢察署檢察官
抗  告  人  甲○○
即  證  人
上列抗告人因被告李進誠等違反證券交易法等案件，不服臺灣臺
北地方法院中華民國 95年4月24日、4月25日及4月26日所為因證
人甲○○拒絕證言而課處罰鍰之裁定（ 94年度矚訴字第1號），
提起抗告，本院裁定如下：
    主  文
原裁定撤銷，發回臺灣臺北地方法院。
    理  由
一、本件檢察官抗告意旨略以：對具有特定身分之人賦予拒絕證
    言權，一方面是對司法權行使的限制，另一方面則係對人民
    訴訟權之限制，應屬法律保留之事項，則刑事訴訟法既未賦
    予新聞記者拒絕證言之權利，應係立法者衡酌現今社經情況
    下尚不適宜如此規定，非屬法律漏洞，則法院若得於個案中
    判斷，新聞從業人員得拒絕證言，顯已違反法律保留原則，
    且新聞從業人員究否證言，即處於不確定之狀態，有違明確
    性原則甚明，原裁定就此實有違誤，請求廢棄原裁定云云。
二、本件抗告人甲○○抗告意旨略以：新聞自由乃憲法保障之最
    基本原則之一，若國家、政府或其他機關，得透過刑事訴訟
    程序之手段而迫使記者透露消息來源且不得拒絕證言，無疑
    係破壞記者與新聞來源間之信賴關係，則勢將造成無人願向
    記者提供各項資訊，致作為監督社會國家之第四權蕩然無存
    ﹔且原審法院未經審判即認抗告人之消息來源係某一公務員
    ，並認該公務員係故意洩漏內部調查機密文件予抗告人以利
    用新聞媒體犯罪之情，據此認定抗告人不得拒絕證言，顯有
    違無罪推定原則，況記者之消息來源或可能係因自行主動採
    訪而來，原審法院顯有裁定未憑證據及自行臆測之違誤﹔再
    者，原審法院未考量所為之裁罰手段對新聞自由所造成之重
    大侵害，相較於欲達成之目的顯失均衡，而本件要追查此部
    分之犯罪事實上有其他調查方法可資運用，原裁定顯有違反
    比例原則之違法﹔另原審法院傳訊抗告人之目的在於確認抗
    告人之新聞來源是否來自李進誠，而抗告人就此已為回答，
    原審法院猶對抗告人制裁，以逼問消息來源，洵有權力之濫
    用﹔尚且，原審法院逕以最高額之罰金對抗告人課予裁罰，
    而未考量抗告人實有拒絕證言之正當理由，足證原裁定顯有
    未備理由及違反比例原則之違法。況縱認抗告人拒絕證言行
    為應科以罰鍰，抗告人既已因該行為而遭處罰，則依「一事
    不二罰原則」或稱「禁止雙重處罰原則」，原審法院自不得
    就抗告人同一拒絕證言之行為重複處罰，原審法院分別於95
    年 4月24日、25日及26日對抗告人科以罰鍰各三萬元之裁定
    ，實有違誤，請求廢棄原裁定云云。
二、原審裁定以依我國現行刑事訴訟法第 182條僅規定醫師、宗
    教師、律師等特定職業人士，得就業務上知悉之秘密拒絕作
    證，至於新聞媒體人員，則不包括在內，至新聞自由雖因負
    有公共監督之目的，而為憲法保障之基本權利，卻非一毫無
    限制之絕對性權利，新聞記者在我國現行法律未明定享有拒
    絕證言之權力下，其是否得拒絕證言，需視作證內容是否為
    公共利益所必要及是否與案件有密切關係而定，包括究係民
    事或刑事審判、是否公共監督領域之報導、是否牽涉國家機
    密與安全等，均應列為考量之因素，本件抗告人甲○○為聯
    合報記者，因被告李進誠等被訴違反證券交易法等案件，經
    本院依檢察官、辯護人之聲請傳喚抗告人甲○○到庭證明被
    告李進誠是否交付公務上應秘密之文書，而證人高年憶既係
    撰稿之記者，自然知悉消息之來源，其證言與被告李進誠有
    無交付應秘密之公文書有直接關連性，且證券金融檢查業務
    ，事涉國內金融交易秩序之維護與投資大眾權益之確保，如
    今本件金管會檢查局所作勁永公司之內部調查簽呈之機密文
    件，竟在檢調機關準備發動搜索勁永公司之前，即由公務員
    洩漏給抗告人甲○○，抗告人甲○○之上開報導甚至成為本
    案已自白涉嫌內線交易之其餘被告放空勁永股票之工具，則
    無論抗告人甲○○係從何人得知此一公務機密，涉嫌洩漏此
    一消息者，即係利用新聞媒體來從事犯罪，而此本為新聞媒
    體從事公共監督所欲糾舉之對象，顯見查得此一洩漏公務機
    密之公共利益，將明顯高於賦予記者拒絕證言權之利益，因
    認抗告人甲○○於本案就其報導消息來源即無拒絕證言之權
    利，而以經法院曉諭就此無權拒絕證言後，竟仍拒絕證言，
    且無其他正當理由，因而依刑事訴訟法第193條第1項前段科
    處罰鍰新台幣三萬元，並以抗告人先後三次拒絕證言，而分
    別三次科處罰鍰，固非無見，惟查，依刑事訴訟法第 293條
    規定「審判非一次期日所能終結者，除有特別情形外，應於
    次日連續開庭」，則在案件繁雜，審判非在一次期日所能終
    結，而唯恐日久不復記憶，並為保持法官正確之心證，因而
    於次日連續開庭，將可使審判程序之進行臻於順暢，則在審
    判程序賡續進行之情況下，次日所為之審判程序，既係接續
    前一期日之審判程序為之，應為前一期日審判程序之延續，
    而同屬同一審判程序，查本件原審法院審理被告李進誠等人
    違反證券交易法等案件，檢察官、被告及辯護人分別聲請傳
    喚多名證人到庭作證，其中經原審法院於95年4月24日下午2
    時開庭審理，並傳喚證人甲○○等人到庭作證，當日審判程
    序進行至詰問證人呂坤宜後，經審判長諭知次日（即25日）
    續行審理，並命證人甲○○仍應於次日續行到庭作證，嗣於
    95年4月25日下午2時起之審判程序進行至詰問證人李進誠後
    ，經審判長諭知次日（即26日）續行審哩，並仍命證人甲○
    ○應於次日續行到庭作證，則原審法院於 95年4月24日、25
    日及26日所進行之審判程序，既係賡續進行，證人甲○○並
    接續三日到庭作證，該三日所進行之審判程序，是否應認係
    屬同一審判程序之接續進行，則雖抗告人甲○○先後三次拒
    絕證言，惟既屬於同一審判程序進行時拒絕證言，是本件得
    否認抗告人甲○○固於不同期日之審判程序拒絕證言，即分
    別予以裁處罰鍰三萬元，實非無再予詳加審酌之餘地，檢察
    官抗告意旨固未指摘及此，惟抗告人甲○○抗告意旨其中指
    摘原審法院不得就抗告人同一拒絕證言之行為重複處罰，非
    無斟酌之餘地，則原裁定既有可議之處，應由本院將原裁定
    撤銷，發回原審更為適當之裁定。
三、據上論斷，依刑事訴訟法第413條，裁定如主文。
中    華    民    國    95    年    5     月    25    日
                  刑事第五庭審判長法  官  吳  敦
                                  法  官  吳啟民
                                  法  官  張傳栗
以上正本證明與原本無異。
不得抗告。
                                  書記官  秦慧榮
中    華    民    國    95    年    5     月    26    日


司法院資訊處製作；財團法人民間司法改革基金會備份。
